臺灣高雄地方法院刑事判決　　　　　　　95年度易字第1440號
公　訴　人　臺灣高雄地方法院檢察署檢察官
被　　　告　丙○○
上列被告因詐欺案件，經檢察官提起公訴（95年度偵緝字第792號
），本院判決如下：
    主  文
丙○○無罪。
    理  由
一、公訴意旨略以：被告丙○○與戊○○（另案由台灣高雄地方
    法院以91年度重訴字第71號審理中）共同基於意圖為自己不
    法所有之犯意聯絡，其明知坐落於高雄縣杉林鄉○○○段第
    356 、356-1 、356-3 、356-9 、356-10、356-11、359 、
    359-2 、359-3 、359-4 、359-6 、359-7 、359-8 、359-
    9 、359-10、769 、769-3 、769-4 、769-7 、769-9 、76
    9-10、769-12、769-13、769-14、769-15、769-16、769-18
    、770 、771-2 、771-5 、771-6 、771-7 、772 、773 、
    773-1 、778-1 、778-2 、778-4 、778-5 、778-12、778-
    13、778-14、778-15、778-16、778-17、778-18、778-19、
    778-20、778-22、778-23、778-24、779-4 、780-1 、781
    、781-1 、781-4 、783-28、783-30、784-1 、784-2 、78
    6 、786-1 、786-15、786-16、789 、789-1 、791 、791-
    1 、791-3 、791-4 、791-6 、791-7 、791-8 、791-9 、
    791-10、791-11、791-12、791-13、791-14、791-15、792
    、792-1 、792-2 、792-3 、792-4 、792-5 、792-6 地號
    等87筆土地（以下簡稱系爭土地，其中查無該地段第791-10
    、第791-15地號土地）並非戊○○所有，於民國91年間獲悉
    乙○○擔任負責人之金順利租賃公司（以下簡稱金順利公司
    ）因拓展業務需要大筆土地，竟向乙○○佯稱其友人戊○○
    擁有上開土地，購入上開土地必能獲利，復投資新台幣（下
    同）五十萬元以取信乙○○，致乙○○與金順利公司之股東
    曾奕騰（原名丁○○，起訴書誤繕為曾華藝）陷於錯誤，於
    91 年3月5 日在代書甲○○處，以乙○○為買受人與戊○○
    簽訂不動產買賣契約書，約定以每公頃二百七十萬元，總價
    七千八百三十萬元，購買系爭土地。復以金順利公司及其負
    責人乙○○為發票人，簽發發票日為91年3 月18日，面額二
    百萬元之支票1 紙作為定金（起訴書誤繕為即期支票），且
    簽發發票日（起訴書誤繕為到期日）分別為91年8 月15日、
    91 年9月16日，面額各為三千八百萬元、三千八百三十萬元
    ，票號分別為GC0000000 號、GC0000000 號之支票2 紙（合
    計七千六百三十萬元，以下簡稱系爭票號GC0000000 號、GC
    0000000 號支票）交付予戊○○收執，用以購買系爭土地，
    雙方並約定應於91年6 月15日前完成土地移轉登記程序。詎
    簽約後戊○○未依約將系爭土地移轉登記予乙○○，屢經催
    促，均避不見面，乙○○因而察覺有異，乃前往高雄縣旗山
    地政事務所調閱系爭87筆土地登記簿謄本，始悉系爭土地均
    非戊○○所有，無從過戶，亦無從索回所交付之定金二百萬
    元及上開總額達七千六百三十萬元之支票2 紙。嗣乙○○查
    知被告丙○○仍與戊○○密切聯絡，且已將上開總額達七千
    六百三十萬元之2 紙支票委請代書甲○○寄交適在監服刑之
    戊○○。因認被告丙○○涉犯刑法第339 條第1 項之詐欺取
    財罪嫌云云。
二、按犯罪事實應依證據認定之，無證據不得認定其犯罪事實；
    不能證明被告犯罪者，應諭知無罪之判決，刑事訴訟法第15
    4 條第2 項、第301 條第1 項分別定有明文。復按刑事訴訟
    上證明之資料，無論其為直接或間接證據，均須達於通常一
    般之人均不致有所懷疑，而得確信其為真實之程度，始得據
    為有罪之認定，若關於被告是否犯罪之證明未能達此程度，
    而有合理懷疑之存在，致使無從形成有罪之確信，根據「罪
    證有疑，利於被告」之證據法則，即不得遽為不利被告之認
    定，亦有最高法院76年度臺上字第4986號判例可資參照。再
    按告訴人之告訴，係以使被告受刑事訴追為目的，是其陳述
    是否與事實相符，仍應調查其他證據以資審認，有最高法院
    52年台上字第1300號判例意旨足資參照。又按刑法第339 條
    詐欺罪之成立，須行為人意圖為自己不法之所有，而行使詐
    術使人陷於錯誤而交付財物或行為人因此而獲得財產上之不
    法利益為要件，而債務人於債之關係成立後，如有債務不履
    行之情形，在一般社會經驗上可能之原因甚多，縱令出於惡
    意而有遲延給付或不為給付之情形，苟無足以證明其在債之
    關係發生時自始故意藉此從事財產犯罪之積極證據，根據前
    引刑事訴訟法第154 條第2 項之規定及最高法院判例之意旨
    ，仍不得僅以債信違反之客觀事態，即推定債務人於立約之
    始即有詐欺取財之犯意。
三、公訴意旨認被告涉犯背信及詐欺罪嫌，無非係以：告訴人乙○○之指述，證人甲○○之證詞及不動產買賣契約書暨付款
    支票影本、華南商業銀行鳳山分行回函、戊○○書寫之信函
    1 封、土地登記簿謄本為其論據。惟被告堅決否認有何詐騙
    乙○○、曾奕騰等人之犯行，辯稱：伊於92年間與乙○○等
    人合夥在圓潭開採砂石，由伊掛名擔任金順利公司總裁，嗣
    伊等因開採砂石獲有利益，經戊○○介紹伊等開發系爭土地
    ，經伊與乙○○、丁○○等人前往現場勘查後，決議以原開
    採砂石所得購買系爭土地，俾以開採系爭土地上之土石販售
    得利，詎乙○○於二百萬元定金兌付後，竟阻止伊開採系爭
    土地土石，金順利公司因而無從兌付系爭票號GC0000000 號
    、GC0000000 號之支票票款，伊始要求戊○○暫勿提示上開
    2 紙支票，先將上開2 紙支票交予伊保管，嗣因無法繼續開
    採系爭土地上之砂石，買賣雙方就解約事宜無法達成協議，
    始引發本件糾紛等語（見本院卷第66頁、第43頁、第74頁、
    第92頁）。
四、經查：
  (一)告訴人乙○○於91年3 月15日在代書甲○○事務所與戊○○
    訂立系爭土地之買賣契約，並以金順利公司及其負責人乙○○為發票人，簽發以華南商業銀行為付款行，發票日為91年
    3 月18日，票號GC0000000 號，面額二百萬元之支票1 紙作
    為定金，另簽發以華南商業銀行為付款行，發票日各為91年
    8 月15日、91年9 月16日，面額各為三千八百萬元、三千八
    百三十萬元，票號分別為GC0000000 號、GC0000000 號之支
    票2 紙用以支付買賣系爭土地餘款七千六百三十萬元。嗣經
    戊○○於91年3 月18日提示兌領二百萬元現款之事實，有買
    賣契約書1 份、支票影本3 紙及華南商業銀行鳳山分行95年
    4 月17日（95）華鳳存字第0138號函在卷可稽（見發查卷第
    8 頁、第14頁，偵緝卷第66頁），應認真實。
  (二)公訴意旨認：被告介紹乙○○向戊○○購買系爭土地，並向
    乙○○佯稱系爭土地係戊○○所有，向乙○○施詐云云。固
    據證人即告訴人乙○○證稱：被告在聊天中提到系爭土地已
    經開發遊樂區，有潛力，伊遂有興趣購買系爭土地，…戊○○稱系爭土地…在他手上，已經開發成森林遊樂區，故伊認
    為系爭土地之所有權人是戊○○，…伊當時之所以沒有申請
    土地登記簿謄本是因為伊相信被告，被告向伊保證他帶來的
    朋友（即戊○○）沒有問題等語（見本院卷第68頁、第69頁
    、第70頁）。惟：
  1.被告介紹乙○○向戊○○購買系爭土地之事實，業據證人即
    金順利公司股東曾奕騰證述在卷，並證稱：被告介紹戊○○
    給乙○○，稱有一筆土地（即系爭土地）要賣，…當時戊○○有說該筆土地係由二、三十人共有，戊○○要幫忙接洽，
    叫乙○○先交付二百萬元現金，讓他去談，後來伊就與被告
    、乙○○、戊○○一同前往代書事務所簽約等語（見偵續卷
    第24頁），證人戊○○則證稱：系爭土地為祭祀公業土地，
    土地所有權人有的在美國，有的在日本，總共有50多名地主
    ，…當時地主委託潘文獻代書（已歿）去辦過戶登記等語，
    並證稱：買方（即金順利公司）要採取系爭土地砂石…，當
    時我是與金順利公司合作共同開發，讓金順利公司出面去向
    祭祀公業買（系爭土地），簽立買賣契約書才對金順利公司
    有保障等語（見本院卷第80頁、第81頁），足見戊○○與告
    訴人乙○○代表之金順利公司股東投資系爭土地，金順利公
    司主要之目的在於開採土石之事實應可確認。再佐以告訴人
    乙○○所經營之金順利公司之營業項目包含土石採取業，有
    金順利公司基本資料查詢表1 件在卷可稽（見本院卷第8 頁
    ），而金順利公司前與被告在旗山從事農地整地、挖取砂石
    ，獲有利益，斯時土地開挖曾經取得地主同意等情，亦據證
    人乙○○證述明確（見本院卷第69頁、第73頁），既乙○○
    係以經營土石採取為業，並有成功整地、開挖土石之經驗，
    則其就土地買賣、開挖事務之進行，即非欠缺相關知識及判
    斷能力之人。而被告供述乙○○與戊○○訂約前，戊○○曾
    出示其與地主所訂立之買賣合約書乙節（見本院卷第42頁）
    ，則核與證人即訂約之代書甲○○證稱：91年3 月15日被告
    與乙○○、戊○○到伊之代書事務所簽約時，…均已事先說
    定契約內容，…簽約時並未提出土地登記簿謄本以供核對，
    但戊○○有提出其與上手購買系爭土地之合約書，…當時伊
    由上手的買賣資料得知系爭土地是祭祀公業土地，不可能過
    戶，頂多只能買土地的使用權…等語相符（見本院卷第75頁
    、第76頁、第78頁），應認真實可採。
  2.告訴人乙○○於本院審理中固證稱：當時購買系爭土地之目
    的是為了要開發成遊樂區云云。惟被告供稱：乙○○原即知
    悉系爭土地無法過戶，斯時簽約之目的係欲開採系爭土地砂
    石，戊○○並要求每開採出一立方土石要分得三十元之報酬
    ，…購買系爭土地係欲採取砂石以獲利等語（見本院卷第43
    頁、第75頁），核與告訴人乙○○於偵查中指述：當初要投
    資此開發案時，有與被告約定開發成功要給被告及戊○○四
    分之一的股權等情相合。參諸金順利公司之營利事業登記事
    項中並無遊樂區開發事業，然確有土石採取業一項，有金順
    利公司商工登記查詢表1 份在卷足憑（見本院卷第8 頁），
    證人即代書甲○○亦證稱：…購買系爭土地加以土石改良以
    後，賣出砂石也會有利潤，…一般來說購買系爭土地之目的
    均係以土地改良的名義採取砂石等語（見本院卷第76頁、第
    78頁），而戊○○與乙○○簽約時並未提出核可開發遊樂區
    之相關文件乙節，亦據證人乙○○證述在卷（見本院卷第74
    頁），是以乙○○既在未審閱遊樂區開發核可文件之情況下
    ，仍願簽署系爭土地買賣契約，可見告訴人乙○○所謂「土
    地開發」乃意指開採系爭土地之土石加以販售至明，故告訴
    人乙○○指述購買系爭土地係為開發為遊樂園云云，顯非實
    在。
  3.告訴人乙○○雖又指述：被告在聊天中提及系爭土地已開發
    為遊樂區，有潛力，伊遂有興趣購買系爭土地云云。惟金順
    利公司向戊○○購買系爭土地前，告訴人乙○○曾與被告、
    戊○○共同前往勘查系爭土地乙節，業據被告供明在卷（見
    本院卷第42頁），核與證人乙○○證述之情節大致相符（見
    本院卷第74頁），證人乙○○並證稱：被告曾帶伊去勘查過
    系爭土地，…伊等到現場查勘時，系爭土地上均仍未動工，
    …戊○○與伊等簽約時，並未提出遊樂區開發核可文件供伊
    等閱覽等語（見本院卷第70頁、第74頁），證人戊○○則證
    稱：…（簽訂買賣契約時）告訴人等係購買一部分土地權利
    ，只給付二百萬元定金，…但後續交易（獲利）金額卻很龐
    大，…買方（即乙○○）要採取系爭土地上之砂石等語（見
    本院卷第81頁），是告訴人乙○○於系爭土地訂約前既曾與
    被告、戊○○等人前往現場勘查地形，自應知悉系爭土地尚
    未開發，故其指述：係因被告提及系爭土地已開發為遊樂區
    ，始有興趣投資等情，自難信以為真。再佐以告訴人乙○○
    購買系爭土地之本意既在開採系爭土地砂石以販賣獲利，已
    如前述，則系爭土地足供開採之範圍及地上現況始為告訴人
    乙○○判斷是否得以開採土石獲利之要件，故縱認被告與戊○○偕告訴人乙○○前往系爭土地查勘時，並未提出土地登
    記簿謄本供乙○○核對，亦與告訴人乙○○是否支付定金、
    簽訂系爭土地買賣契約之決定無涉，尚難憑此逕認被告有何
    施用詐術可言。
  4.綜上，本件告訴人乙○○與戊○○簽約之目的係在開採系爭
    土地土石販售獲利，而告訴人與戊○○簽立系爭土地買賣契
    約時，已據戊○○提出其與上手買賣之憑證，足供告訴人辨
    明系爭土地之權利現況之事實，已甚顯明。況土地登記簿謄
    本乃可供公開閱覽之文書，告訴人乙○○自可隨時透過向地
    政機關申請閱覽系爭土地登記簿謄本之方式，查悉系爭土地
    之所有權及他項權利狀況，是自難僅憑告訴人之前開片面指
    述，即推認被告於系爭土地簽約過程，有何與戊○○共同對
    告訴人隱瞞系爭土地權利現狀之情事。
  (三)公訴意旨另認：被告為博取乙○○之信任，而以先行投資五
    十萬元購買系爭土地之方式，對乙○○施詐，致乙○○因而
    陷於錯誤，支付定金二百萬元支票予戊○○云云。固據證人
    即乙○○證稱：被告係利用伊對被告之信任施行詐術等語（
    見本院卷第72頁），惟：
  1.金順利公司支付予戊○○用以購買系爭土地之二百萬元定金
    支票，係由被告與告訴人乙○○、金順利公司股東曾奕騰以
    渠等前在旗山鎮某處土地共同出資採取土石獲利後，提撥渠
    等前開共同獲利款項以為支應之事實，業據證人乙○○證述
    在卷，並證稱：伊與曾奕騰、曾奕騰之友人及被告原來在旗
    山整地有賺錢，每人可分得五十萬元，但後來伊等沒有分錢
    ，再拿錢出來投資當作購買系爭土地之定金，…購買系爭土
    地之二百萬定金是從（金順利）公司拿賺得的錢去支付的…
    等語（見本院卷第74頁、第69頁），故本案告訴人乙○○用
    以支付購買系爭土地之定金乃係告訴人乙○○與被告等人合
    夥開採土石獲利所得之轉投資之事實，已堪認定。故公訴意
    旨謂：被告係以先行投資五十萬元之方式，誘使乙○○支付
    二百萬元定金購買系爭土地乙節，核與事實不符，自難作為
    認定被告施用詐術之依據。另參諸證人乙○○證稱：被告並
    未向伊保證購買系爭土地會賺錢，伊係經自行評估後認為投
    資系爭土地應該還不錯等語至明（見本院卷第70頁），是金
    順利公司投資購買系爭土地，既經告訴人乙○○事前評估獲
    利風險，自難認其有何陷於錯誤可言，故核被告所為尚與詐
    欺罪之構成要件有間。
  2.又戊○○就系爭土地買賣，僅提示其中面額二百萬元之定金
    支票，其餘票號GC0000000 號、GC0000000 號，合計總額七
    千六百三十萬元之2 紙支票則均未經提示之事實，業據告訴
    人乙○○陳述在卷（見偵續卷第15頁）。另證人即代書甲○○則證稱：事隔一、兩年之後被告到伊之代書事務所來，說
    要將兩張支票交還給戊○○，…當時那兩張支票已經過期，
    不可能兌現，…可能是後來戊○○與買方談不妥，被告說他
    也不管了，所以才要將上開支票交還給賣方等語（見本院卷
    第77頁）；證人戊○○則證稱：伊當時在監服刑，因遭金順
    利公司對伊提起訴訟，故伊出庭應訊時需提出支票以為證明
    ，始請託代書（即甲○○）將系爭票號GC0000000 號、GC00
    00000 號支票寄給伊等語（見本院卷第82頁）。再佐以告訴
    人所提出戊○○寄予代書甲○○之書信記載，戊○○係在93
    年1 月8 日收受甲○○代書所寄送之上開2 紙支票，有卷附
    書信1 紙足憑（見偵續卷第7 頁），可見戊○○收受上開2
    紙支票之時點距支票發票日期已逾1 年之票據權利追索期間
    ，縱戊○○持有上開2 紙支票，亦無從行使票據權利，故尚
    難執此逕認被告有何違背告訴人之利益，將上開2 紙支票交
    付戊○○使之獲有不法財產利益之情事。
五、綜上所述，本件告訴人乙○○投資系爭土地係為開採土石，
    其真意非在移轉土地所有權登記，故縱戊○○未能於系爭土
    地買賣契約所載履約期日移轉土地所有權登記予告訴人，亦
    僅生民事糾紛問題，而無涉刑責。公訴人所指之前揭事證，
    均無法使本院就被告被訴詐欺取財犯行達確信之程度，此外
    ，復查無其他積極證據，足證被告有何另涉詐欺情事，是被
    告犯罪即屬不能證明。從而，揆諸首揭法條及判例意旨，自
    應為被告無罪之諭知。
據上論斷，應依刑事訴訟法第301條第1項前段，判決如主文。
本案經檢察官董秀菁到庭執行職務。
中　　華　　民　　國　　96　　年　　1 　　月　　30　　日
                  刑事第八庭    審判長法　官  李政庭
                                      法　官  李育信
                                      法  官  賴文姍
以上正本證明與原本無異。
如不服本判決，應於收受送達後10日內向本院提出上訴書狀。
中　　華　　民　　國　　96　　年　　1 　　月　　30　　日
　　　　　　　　　　　　　　 　       書記官  王高山
